【裁判字號】    97,簡上,101
【裁判日期】    971027
【裁判案由】    損害賠償
【裁判全文】
臺灣高雄地方法院民事判決             97年度簡上字第101號
上  訴  人  丙○○
            甲○○
被上訴人    劉義生之遺產管理人丁玉雯律師
訴訟代理人  乙○○
上列當事人間損害賠償事件，上訴人不服本院民國96年11月13日
96年度旗簡字第170 號第一審民事判決，提起上訴，本院於民國
97年10月6 日言詞辯論終結，判決如下：
    主  文
原判決不利於上訴人部分廢棄。
上開廢棄部分，被上訴人在第一審之訴駁回。
第一、二審訴訟費用由被上訴人負擔。
    事實及理由
一、被上訴人起訴主張：伊經本院指定為訴外人劉義生（民國94
    年9 月2 日死亡）之遺產管理人，上訴人甲○○無法律上權
    源，自劉義生死亡後，占用劉義生所有門牌號碼高雄縣美濃
    鎮○○路27號房屋（下稱系爭房屋），迄至96年1 月6 日始
    搬離，而受有94年9 月3 日起至96年1 月6 日止，以1 年4
    個月計，相當於租金之利益，致劉義生之財產權利受有損害
    ；又上訴人丙○○為劉義生之妻，於劉義生死亡後聲明拋棄
    繼承，並經本院准予備查，其明知已無處分劉義生財產之權
    利，仍將系爭屋出租予甲○○，並收取租金，且於95年1 月
    1 日與甲○○訂立租賃契約，約定租期至99年12月31日止（
    下稱95年租約），而與甲○○共同侵害劉義生之財產權益及
    伊之管理權。爰就甲○○部分本於不當得利及侵權行為；就
    丙○○部分本於侵權行為法律關係，聲明：上訴人應連帶給
    付新台幣（下同）132,010 元及自起訴狀繕本送達翌日起至
    清償日止之法定遲延利息。
二、上訴人甲○○則以：伊自91年1、2月間起，即向劉義生租用
    系爭房屋，劉義生於死亡前約1年曾向伊借貸60萬元，雙方
    約定以租金抵償，伊並非無權占用；又伊不知劉義生死亡後
    ，丙○○已拋棄繼承，伊為免丙○○再向其收取租金，不承
    認與伊之租約，始於95年初與丙○○簽立95年租約，伊並未
    繳納租金予丙○○，亦未共同侵害被上訴人之權益等語，資
    為抗辯。
    上訴人丙○○則以：伊因遭逢喪失之痛，精神狀況不穩定，
    始於95年初應甲○○要求，簽立95年租約。伊於劉義生死亡
    後，未曾向甲○○收取過租金，且劉義生生前亦曾告訴伊不
    可向甲○○收取租金，因劉義生確有積欠甲○○金錢等詞置
    辯。
三、經原審審理後，判命上訴人應連帶給付被上訴人94,293元，
    及丙○○自96年5 月29日起算、甲○○自96年9 月8 日起至
    清償日止之法定遲延利息，而駁回被上訴人其餘之訴（被上
    訴人就敗訴部分未上訴）。上訴人不服，提起上訴，並於本
    院聲明：(一)原判決不利上訴人部分廢棄；(二)上開廢棄部分，
    被上訴人在第一審訴駁回。被上訴人則於本院聲明：駁回上
    訴。
四、本件兩造不爭執事項如下：
  (一)上訴人丙○○為劉義生之妻，劉義生於94年9 月2 日死亡後
    ，丙○○聲明拋棄繼承，並經本院以94年度繼字第2164號准
    予備查。
  (二)系爭房屋係劉義生所有；上訴人甲○○自94年9 月3 日起至
    96年1 月6 日止占用系爭房屋。
  (三)丙○○與甲○○於95年1 月1 日就系爭房屋訂立租賃契約書
    ，租期至99年12月31日止。
五、本件兩造爭點為：
  (一)上訴人甲○○有無於劉義生死亡前約1 年貸與其60萬元？雙
    方有無約定以系爭房屋租金抵償？甲○○占用系爭房屋有無
    法律上權源？
  (二)上訴人丙○○有無自95年1 月1 日起將系爭房屋出租予甲○
    ○？有無收取租金？其是否與甲○○共同侵害劉義生之遺產
    權益或被上訴人之管理權？
  (三)如上訴人兩人所為構成不當得利或侵權行為，被上訴人所得
    請求返還之不當利得或損害賠償之金額為何？
六、本院判斷：
  (一)按不動產之租賃契約，其期限逾1 年者，應以字據訂立之，
    未以字據訂立者，視為不定期限租賃，民法第422 條有明文
    。經查：
  1.本件上訴人甲○○主張其於91年1 月底、2 月初即居住於系
    爭房屋乙節（見本院卷第37頁），核與上訴人丙○○於96年
    5 月18日在臺灣高雄地方法院檢察署96年度調偵字第134 號
    竊佔案件偵查中所述：「他（即甲○○）已經住在那邊（系
    爭房屋）5 年了」（見該案卷第42頁）等語相符。此外，參
    以被上訴人並未提出證據，證明甲○○係在劉義生死亡後始
    遷入居住於系爭房屋，故甲○○主張其於91年1 月、2 月間
    即已居住在系爭房屋之事實，堪可採信。
  2.又甲○○主張劉義生於死亡前約1 年，確曾因養殖魚、蝦之
    需要，而向甲○○借款60萬元之事實，亦據丙○○於96年11
    月8 日在96年度偵續字第333 號竊佔案件偵查中陳稱：「在
    93年過年期間，因為我先生（即劉義生）養蝦需要費用，甲
    ○○有現金借他25萬元，我有親眼看到該金錢之交付，後來
    養蝦不好，要換養魚，…再跟他借35萬元…這2 次借款均未
    寫借據」（見該案96年11月8 日訊問筆錄）等語明確，已堪
    採認。再參酌丙○○於劉義生死亡後拋棄繼承此節以觀，顯
    見其對於劉義生財產之多寡已無利害關係，衡情，應無虛偽
    陳稱劉義生曾向甲○○借款，而使劉義生之遺產債務不當增
    加之必要，足徵其所陳上情，應屬真實。此外，復參以訴外
    人即甲○○之同居人歐雅惠於上開96年度偵續字第333 號案
    件結證稱：「在93年過年期間，我有看甲○○有拿現金借劉
    義生25萬元，第2 次再借35萬元，2 次借款我都有看到，是
    拿現金。我沒有看到他們寫借據或任何票據」（見該案96年
    11月8 日訊問筆錄）等語，核與丙○○陳稱劉義生向甲○○
    借款之時間、先後2 次借款金額及是否書立借據等節，所述
    情節大致相符，益徵劉義生確曾向甲○○借款共計60萬元無
    訛。
  3.第查，甲○○自91年1 、2 月間起即居住於系爭房屋，迄劉
    義生94年9 月2 日死亡時止，合計居住約3 年6 月餘，時間
    甚久，衡諸社會常情，若非與劉義生間存有租賃關係，劉義
    生自不可能任其居住，而不加以處理。是以，劉義生既曾於
    93 年 間向甲○○借款60萬元，則甲○○主張雙方嗣後約定
    以伊應付之租金抵償劉義生所積欠債務乙節，即難認與常情
    有何相違之處。此外，依丙○○於前開96年度偵續字第333
    號竊佔案件偵查中所稱：「約在90、91年間，我先生劉義生
    與甲○○有訂立泰安路27號之房屋租賃契約，當時有訂立書
    面契約…租約只訂過1 次（90、91年那次），後來都沒有再
    訂租約…我先生過世前曾告訴我，他欠甲○○60萬元，要我
    不要再向甲○○收取租金，讓他繼續住，住到房子被拍賣為
    止」（見該案96年11月8 日訊問筆錄）等語以觀，其中就劉
    義生積欠甲○○之債務，係以租金相抵乙節，亦相符合，足
    見甲○○前開主張應屬可採。至甲○○與劉義生間就系爭房
    屋之租賃雖未訂立書面契約，然揆諸前開規定，僅係視為不
    定期限租賃，而賦予雙方得隨時終止租約之權利而已，在該
    不定期限租賃契約未終止前，甲○○即屬有權佔用系爭房屋
    。而劉義生雖於94年9 月2 日死亡，然此不定期限租賃契約
    之權利義務關係，自應由劉義生之繼承人繼承，仍不妨害甲
    ○○得依該不定期限租賃契約關係佔用系爭房屋之權利。故
    甲○○既係基於前開與劉義生間之不定期限租賃契約而佔用
    系爭房屋，對被上訴人而言，自無任何侵權行為或不當得利
    可言。
  (二)復查，甲○○居住於系爭房屋既屬有權佔用，而未侵害被上
    訴人之權利，則丙○○亦不負共同侵害被上訴人權利之責任
    。況甲○○係於91年1 、2 月間即居住於系爭房屋，並繼續
    居住至96年1 月6 日始遷離，足見甲○○於劉義生94年9 月
    2 日死亡後繼續佔用系爭房屋，並非丙○○另行交付行為所
    致，尚難認丙○○有何侵害被上訴人權利之行為。
  (三)末查，甲○○與丙○○雖於95年1 月1 日就系爭房屋簽立租
    期自95年1 月1 日至99年12月31日止之租賃契約，然參酌上
    訴人簽訂上開租約之日期，係於劉義生死亡之後，且丙○○
    已拋棄繼承，並非劉義生之繼承人，則甲○○辯稱：伊為免
    丙○○再向其收取租金，不承認劉義生與其之間的租賃關係
    ，始於95年初與丙○○簽前揭租賃契約等語，尚屬人情之常
    。是不能執此，遽為不利上訴人之判斷。
七、綜上所述，甲○○既係有權佔用系爭房屋，而丙○○亦未與
    甲○○共同侵害劉義生遺產，則被上訴人就甲○○部分本於
    不當得利及侵權行為；就丙○○部分本於侵權行為法律關係
    ，請求上訴人應連帶給付132,010 元及自起訴狀繕本送達翌
    日起至清償日止之法定遲延利息，即無理由，應予駁回。原
    審判命上訴人應連帶給付被上訴人94,293元之本息，並駁回
    其他請求，其中就被上訴人勝訴部分，容有未洽。上訴意旨
    指摘原判決此部分判決不當，求予廢棄改判，為有理由，自
    應由本院予以廢棄，並改判如主文第2 項所示。
八、本件判決基礎已臻明確，兩造其餘爭點，以及其餘攻擊防禦
    方法，因與本院上開結論無涉，爰不再加以一一論駁，併此
    敘明。
據上論結，本件上訴為有理由，依民事訴訟法第436 條之1 第3
項、第450 條、第78條，判決如主文。
中    華    民    國    97    年    10    月    27    日
                  民事第六庭  審判長法    官  李昭彥
                                    法    官  洪榮家
                                    法    官  李育信
以上正本係照原本作成。
本判決不得上訴。
中    華    民    國    97    年    10    月    27    日
                                    書 記 官  林玉珊


司法院資訊處製作；財團法人民間司法改革基金會備份。
